ACORDAO-COMPLETO-2519184

ACÓRDÃO 2798/2021 ATA 46/2021 - PLENÁRIO

VISTOS, relatados e discutidos estes autos que cuidam de tomada de contas especial instaurada em cumprimento ao item 9.2.1 do Acórdão 2678/2010-TCU-Plenário (Relator: Ministro José Múcio Monteiro) , em razão de irregularidades na aplicação de recursos do Fundef/Fundeb transferidos ao município de Caxias/MA, apreciado mediante o Acórdão 1708/2015-TCU-Plenário (Relator: Ministro José Múcio Monteiro - Ata n° 28/2015 - Plenário - Sessão Ordinária de 15/7/2015) , por meio do qual o Tribunal aplicou multa ao Sr. Humberto Ivar Araujo Coutinho (falecido) .
ACORDAM os Ministros do Tribunal de Contas da União, reunidos em Sessão Plenária, diante das razões expostas pelo Relator, em:
9.1. com fundamento no art. 174 do RI/TCU c/c o art. 3º, § 2º, da Resolução-TCU 178/2005, com redação dada pela Resolução-TCU 235/2010, rever, de ofício, o Acórdão 1708/2015-TCU-Plenário para tornar insubsistente a penalidade de multa aplicada ao Sr. Humberto Ivar Araújo Coutinho (CPF XXX.657.483-XX) , em razão de seu falecimento antes do trânsito em julgado da decisão condenatória;
9.2. enviar cópia do presente Acórdão aos representantes legais do Sr. Humberto Ivar Araujo Coutinho, informando que a presente deliberação, acompanhada do Relatório e do Voto que a fundamenta, está disponível para a consulta no endereço www.tcu.gov.br/acordaos, além de esclarecer que, caso requerido, o TCU poderá fornecer sem custos as correspondentes cópias, de forma impressa.

Proposta de revisão, de ofício, de multa aplicada a responsável que faleceu antes do trânsito em julgado do acórdão condenatório.

Prefeitura Municipal de Caxias - MA.

3. Interessados/Responsáveis:
3.1. Interessados: Humberto Ivar Araujo Coutinho (XXX.657.483-XX).

13.1. Ministros presentes: Ana Arraes (Presidente), Walton Alencar Rodrigues, Augusto Nardes, Raimundo Carreiro (Relator), Bruno Dantas, Vital do Rêgo e Jorge Oliveira.
13.2. Ministros-Substitutos convocados: Augusto Sherman Cavalcanti e Marcos Bemquerer Costa.
13.3. Ministro-Substituto presente: André Luís de Carvalho.

RAIMUNDO CARREIRO

Trata-se de tomada de contas especial instaurada em cumprimento ao item 9.2.1 do Acórdão 2678/2010-TCU-Plenário (peça 24) , em razão de irregularidades na aplicação de recursos do Fundef/Fundeb transferidos ao município de Caxias/MA. 
2.	Este processo foi apreciado mediante o Acórdão 1708/2015-TCU-Plenário (Relator: Ministro José Múcio Monteiro) , nos seguintes termos:
"9.1. julgar irregulares as contas de Humberto Ivar Araujo Coutinho, Antonio Reis, Vinicius Leitão Machado e de V. E. de Sousa Pereira & Cia. Ltda., condenando-os, solidariamente, ao pagamento da quantia R$ 69.565,56 (sessenta e nove mil, quinhentos e sessenta e cinco reais e cinquenta e seis centavos) , atualizada monetariamente e acrescida dos juros de mora, calculados a partir de 30/6/2009 até o dia do efetivo pagamento, e fixando-lhes o prazo de 15 (quinze) dias, contados da ciência, para que comprovem perante o TCU o recolhimento do montante aos cofres do Fundeb;
9.2. aplicar a Humberto Ivar Araujo Coutinho, Antonio Reis, Vinicius Leitão Machado e V. E. de Sousa Pereira & Cia. Ltda., individualmente, multa de R$ 50.000,00 (cinquenta mil reais) , nos termos do art. 57 da Lei 8.443/1992, fixando-lhes o prazo de quinze dias, a contar da notificação, para que comprovem, perante o TCU, o recolhimento do valor aos cofres do Tesouro Nacional, o qual deverá ser atualizado monetariamente, se pago após o vencimento;
9.3. aplicar a Humberto Ivar Araújo Coutinho, Arnaldo Benvindo Macedo Lima e Neuzelina Compasso da Silva multas individuais de R$ 15.000,00 (quinze mil reais) e a Alexandre Henrique Pereira da Silva e Renê Ribeiro da Cruz multas individuais de R$ 10.000,00 (dez mil reais) , nos termos do inciso II do art. 58 da Lei 8.443/1992, fixando-lhes o prazo de quinze dias, a contar da notificação, para que comprovem, perante o TCU, o recolhimento do valor aos cofres do Tesouro Nacional, o qual deverá ser atualizado monetariamente, se pago após o vencimento;
9.4. dar ciência à Prefeitura Municipal de Caxias/MA de que a falta de numeração das folhas de processos licitatórios fere o disposto no art. 38, caput, da Lei 8.666/1993;
9.5. remeter cópia deste acórdão, acompanhado do relatório e voto, à Comissão de Fiscalização Financeira e Controle da Câmara dos Deputados e à Procuradoria da República no Estado do Maranhão, para as medidas que entenderem cabíveis." (sem grifos no original) 
3.	Na presente fase, a unidade técnica identificou que ocorreu o óbito do responsável Humberto Ivar Araújo Coutinho (CPF XXX.657.483-XX) em 1/1/2018, conforme certidão acostada à peça 416, p. 7, antes, portanto, do trânsito em julgado da decisão condenatória, ocorrido em 14/11/2018 (peça 412) .
4.	Nesse passo, a unidade técnica propõe, verbis:
Diante do exposto, e com fulcro na Súmula TCU n° 145, submeto os autos à consideração superior, propondo o seu encaminhamento ao Gabinete do Relator, Exmº Senhor Ministro Relator Raimundo Carreiro, ouvida previamente a Procuradoria junto ao Colegiado, com proposta de rever, de ofício, o Acórdão 1708/2015-TCU-Plenário, sessão de 15/7/2015, com fundamento no artigo 3º, § 2º, da Resolução-TCU 178/2005, com redação dada pela Resolução-TCU 235/2010, para tornar insubsistente a penalidade de multa aplicada ao Sr. Humberto Ivar Araújo Coutinho (CPF XXX.657.483-XX) , em razão de seu falecimento antes do trânsito em julgado da decisão condenatória.
MANIFESTAÇÃO DO MINISTÉRIO PÚBLICO JUNTO AO TCU
5.	O Ministério Público junto ao TCU representado pelo Procurador Júlio Marcelo de Oliveira manifestou anuência com a proposta de encaminhamento oferecida pela unidade técnica, conforme o Parecer à peça 450, a seguir transcrito.
	O Ministério Público de Contas, em face do que restou apurado nos autos, manifesta-se de acordo com a proposta de encaminhamento apresentada pela Secretaria de Gestão de Processos (peças 448 e 449) , no sentido de "rever, de ofício, o Acórdão 1708/2015-TCU-Plenário, sessão de 15/7/2015, com fundamento no artigo 3º, § 2º, da Resolução-TCU 178/2005, com redação dada pela Resolução-TCU 235/2010, para tornar insubsistente a penalidade de multa aplicada ao Sr. Humberto Ivar Araújo Coutinho (CPF XXX.657.483-XX) , em razão de seu falecimento antes do trânsito em julgado da decisão condenatória".
É o Relatório.

Mauricio Alexandre Perna Neves (27.370/OAB-DF) e outros, representando Humberto Ivar Araujo Coutinho.

Procurador Júlio Marcelo de Oliveira.

TOMADA DE CONTAS ESPECIAL. CONTAS IRREGULARES COM IMPUTAÇÃO DE DÉBITO E APLICAÇÃO DE MULTA AOS RESPONSÁVEIS. FALECIMENTO DE UM RESPONSÁVEL ANTES DO TRÂNSITO EM JULGADO. INSUBSISTÊNCIA DA MULTA, DE OFÍCIO. CIÊNCIA AOS INTERESSADOS.

TOMADA DE CONTAS ESPECIAL (TCE)

Secretaria de Controle Externo de Tomada de Contas Especial (SecexTCE).

Em análise, tomada de contas especial instaurada em cumprimento ao item 9.2.1 do Acórdão 2678/2010-TCU-Plenário (Relator: Ministro José Múcio Monteiro) , em razão de irregularidades na aplicação de recursos do Fundef/Fundeb transferidos ao município de Caxias/MA.
2.	Como visto no Relatório antecedente, a unidade técnica identificou a ocorrência do óbito do Sr. Humberto Ivar Araújo Coutinho em 1/1/2018 (certidão acostada à peça 416, p. 7) , antes, portanto, do trânsito em julgado da decisão condenatória, ocorrido em 14/11/2018 (peça 412) .
3.	Por essa razão, propõe "tornar insubsistente a penalidade de multa aplicada ao Sr. Humberto Ivar Araújo Coutinho (CPF 027.657.483-49) , em razão de seu falecimento antes do trânsito em julgado da decisão condenatória"  (peça 448) .
4.	O MP/TCU, representado pelo Procurador Júlio Marcelo de Oliveira manifestou anuência com a proposta de encaminhamento oferecida pela unidade técnica, conforme o Parecer à peça 450.
5.	De fato, deve o Tribunal, de ofício, tornar insubsistente a penalidade de multa aplicada ao responsável falecido, por tratar-se de sanção que possui natureza personalíssima, em observância ao que preceitua o artigo 5º, inciso XLV, da Constituição Federal.
4.	O artigo 3º, § 2º, da Resolução-TCU 178/2005, com redação dada pela Resolução-TCU 235/2010, prevê a possibilidade de revisão, de ofício, do acórdão em que houver sido aplicada multa a gestor que tenha falecido antes do trânsito em julgado da deliberação.
5.	A possibilidade de rever de ofício seus atos também está prevista no RI/TCU, art. 174, verbis:
Art. 174. Conforme a competência para a prática do ato, o Tribunal ou o relator declarará a nulidade de ofício, se absoluta, ou por provocação da parte ou do Ministério Público junto ao Tribunal, em qualquer caso.
6.	Ante o exposto, acolho a proposta da unidade técnica, ratificada pelo MP/TCU, e voto por que o Tribunal adote a minuta de acórdão que ora submeto à apreciação deste Colegiado.
TCU, Sala das Sessões, em 24 de novembro de 2021.
RAIMUNDO CARREIRO 
Relator